【裁判字號】    89,台聲,364
【裁判日期】    890714
【裁判案由】    損害賠償
【裁判全文】
最高法院民事裁定                                八十九年度台聲字第三六四號
    聲  請  人  甲○○
右聲請人因與乙○○等間請求損害賠償事件，聲請人對於中華民國八十八年一月十四
日本院裁定（八十八年度台抗字第一八號），聲請再審，本院裁定如左：
    主  文
聲請駁回。
聲請訴訟費用由聲請人負擔。
    理  由
本件聲請人對於本院八十八年度台抗字第一八號確定裁定（以下簡稱原確定裁定）以
有民事訴訟法第四百九十六條第一項第一款規定之情形，聲請再審，係以：聲請人在
前訴訟程序第一審係主張相對人共同詐欺伊之土地價款及土地增值稅，依侵權行為法
律關係請求相對人連帶賠償。嗣於提起第二審上訴後，以被詐欺土地增值稅款中之美
金十萬元為請求範圍，因係同一事實，依最高法院五十六年台上字第三○六四號判例
所示：不當得利返還請求權與損害賠償請求權，法律上之性質雖有不同，但二者訴訟
上所據之事實如屬同一，則原告起訴時雖係基於侵權行為之法律關係，然在訴訟進行
中於他造為時效之抗辯後，亦不妨再基於不當得利之請求權而為主張。因此聲請人在
前訴訟程序第二審再基於不當得利之請求，應非訴之追加或變更，毋庸得他造之同意
，原確定裁定認係訴之追加，並未獲相對人之同意云云，而駁回聲請人所為不當得利
法律關係之主張，顯有不適用前述最高法院判例之違法，而有適用法規顯有錯誤之再
審情形等語，為其論據。
惟查原確定裁定係以：按在第二審為訴之變更、追加，除合於（修正前）民事訴訟法
第二百五十六條第二款至第四款之情形外，非經他造同意，不得為之，為同法第四百
四十六條第一項所明定。本件前訴訟程序第二審法院以：聲請人在台灣台北地方法院
係以相對人共同詐欺其土地價款及土地增值稅為由，提起附帶民事訴訟，乃依據侵權
行為法律關係請求相對人連帶賠償其損害，台北地院判決其敗訴後，雖僅就被詐欺之
土地增值稅款中十萬美元部分提起第二審上訴，惟仍係依侵權行為法律關係請求相對
人連帶賠償損害。詎於前訴訟程序第二審法院言詞辯論時，始主張同時依不當得利法
律關係為請求，其後主張之訴訟標的，核屬訴之追加，並未獲相對人之同意，且不合
於民事訴訟法第二百五十六條第二款至第四款規定之情形，自不應准許。因而裁定駁
回聲請人追加之訴，經核於法並無不合，爰裁定駁回其抗告，查聲請人在前訴訟程序
第二審另主張依不當得利法律關係之請求，前訴訟程序事實審法院既認定係訴之追加
，且不合於修正前民事訴訟法第二百五十六條第二款至第四款規定之情形，則依前揭
民事訴訟法第四百四十六條第一項規定非經相對人同意不得為之。原確定裁定本於事
實審法院所確定之事實，依據前揭法條而為聲請人不利之裁定，核無適用法規顯有錯
誤之情形可言。聲請人本件聲請再審，難認為有理由，應予駁回。
據上論結，本件聲請再審為無理由。依民事訴訟法第九十五條、第七十八條，裁定如
主文。
中      華      民      國    八十九    年      七      月      十四    日
                              最高法院民事第二庭
                                  審判長法官  曾  桂  香
                                        法官  劉  延  村
                                        法官  劉  福  聲
                                        法官  黃  秀  得
                                        法官  蘇  達  志
      右正本證明與原本無異
                                              書  記  官
中      華      民      國    八十九    年      七      月    二十五    日


司法院資訊處製作；財團法人民間司法改革基金會備份。
